臺灣高等法院刑事判決　　　　　　　　94年度上訴字第2749號
上　訴　人
即　被　告　甲○○
上列上訴人因偽證案件，不服台灣台北地方法院94年度訴緝字第
61號，中華民國94年 7月29日第一審判決（起訴案號：台灣台北
地方法院檢察署92年度偵字第 22385號）提起上訴，本院判決如
下：
    主  文
原判決撤銷。
甲○○證人，於執行審判職務之公署審判時及於檢察官偵查時，
於案情有重要關係之事項，供前具結，而為虛偽陳述，累犯，處
有期徒刑肆月。
    事  實
一、甲○○於民國86年間，因違反麻醉藥品管理條例案件，經臺
    灣板橋地方法院判處有期徒刑四月，於87年 8月26日執行完
    畢，猶不知悔改。89年3月6日晚上10時許，在中正理工學院
    勤務連服兵役時，於營區寢室內與張家駿（頂替部分，業經
    臺灣桃園地方法院判處拘役四十日）及蘇裕閔施用由蘇裕閔
    所夾帶入營無償轉讓提供之第二級毒品安非他命。翌日因精
    神有異，經採取三人尿液送檢驗均呈安非他命陽性反應，由
    該連報請桃園憲兵隊處理。因蘇裕閔及甲○○有違反毒品或
    麻醉藥品之犯罪前科，如出面供承或頂替，刑責較重，三人
    遂共同謀議，意圖使蘇裕閔隱避，由無犯罪紀錄之張家駿出
    面頂替，張家駿遂稱所施用之安非他命係由其無償轉讓。嗣
    張家駿轉讓毒品案件，於89年5月19日、89年6月23日在國防
    部北部軍事法院桃園分院檢察署軍事檢察官偵查訊問時，及
    89年8月4日國防部北部軍事法院桃園分院軍事審判官調查審
    理時，甲○○於該案情有重要關係事項，供前具結，虛偽陳
    述安非他命係由張家駿所無償轉讓。後國防部北部軍事法院
    桃園分院審理查覺有疑，且甲○○亦供出真實案情，將張家
    駿判決無罪，復由國防部高等軍事法院駁回上訴確定。
二、案經國防部北部軍事法院桃園分院檢察署函請臺灣新竹地方
    法院檢察署檢察官呈請臺灣高等法院檢察署檢察長令轉臺灣
    臺北地方法院檢察署檢察官偵查起訴。
    理  由
一、程序部分：本件出面頂替犯罪之張家駿於89年 7月31日，就
    被告甲○○於國防部北部地方軍事法院桃園分院檢察署虛偽
    作證，提出偽證罪及誣告罪之刑事告訴，當時因罪嫌不足，
    經臺灣桃園地方法院檢察署於89年11月30日，以89年度偵字
    第16242號將被告甲○○為不起訴處分（見92年度偵字第223
    85號卷第57頁、第58頁）。惟本件嗣因檢察官以發現被告甲
    ○○於90年4月2日及同年 6月28日其後陳述真實情狀等新證
    據，再行提起本件公訴，合先敘明。
二、實體部分：
（一）訊之被告甲○○矢口否認有頂替及偽證之犯行，辯稱：當
      初施用安非他命並不清楚究係蘇裕閔或張家駿所提供，誤
      以為係張家駿所提供，作證時無犯罪之故意云云。
（二）然查：
    1.上開犯罪事實，迭據被告甲○○於94年3月12日及94年4月
      18日於原審法院訊問時坦承不諱（見原審訴緝字卷第19頁
      背面、第44頁背面）。且被告甲○○於張家駿涉犯轉讓第
      二級毒品案件偵查中，在89年5月19日及同年6月23日軍事
      檢察官偵訊時、89年8月4日國防部北部軍事法院桃園分院
      審判時，經告知證人作證義務及偽證罪之處罰，供前具結
      為虛偽之陳述，有證人結文及筆錄在卷可稽（見國防部北
      部地方軍事法院桃園分院檢察署89年 5月12日園檢甲字第
      47號影印卷第34頁、第46頁至第48頁、第109頁、第111頁
      ，國防部北部地方軍事法院影印卷第 1宗第67頁、第72頁
      至第74頁）。另被告甲○○於90年4月2日及同年 6月28日
      於國防部北部地方軍事法院審理時也均具結供出實情稱：
      89年3月6日施用之安非他命是蘇裕閔的，當天晚上蘇裕閔
      收假後向我及張家駿表示有安非他命，晚點名後三人即吸
      食安非他命，遭查獲後，連上要求說出安非他命來源，三
      人講好因蘇裕閔有案在身，且以為只會勒戒而已，就由張
      家駿承認，然後三人才一致供出是張家駿所提供。我後來
      想安非他命本來就不是張家駿的，所以說出實情，不要讓
      張家駿擔此罪等語（見國防部北部地方軍事法院影印卷第
      2宗第139頁、第143頁至第147頁、第151頁、第214頁、第
      218頁、第219頁）及於92年 2月14日軍事檢察官偵查蘇裕
      閔轉讓毒品罪案件證稱：後來我想通了，誰做就誰擔，90
      年4月2日所陳述的是事實等語（見國防部北部地方軍事法
      院桃園分院檢察署91年12月3日園檢他字第2號影印卷第44
      頁）。
    2.證人即中正理工學院勤務連連長林彬毅於89年 6月15日軍
      事檢察官偵訊時及86年 8月21日軍事法院審理時具結證稱
      ：89年3月8日我問張家駿安非他命如何得來，張家駿說是
      蘇裕閔提供的；蘇裕閔及被告甲○○則供稱是張家駿帶來
      的，該日三人書寫之自白書內容，關於毒品之來源亦如前
      所述。翌日晚上前開三人到我房間，張家駿坦承提供安非
      他命，並稱是同年3月4日花季懇親會時，朋友帶來的，乃
      將張家駿移送憲兵隊處理等語（見國防部北部地方軍事法
      院桃園分院檢察署89年5月12日園檢甲字第47號影印卷第8
      3頁、國防部北部地方軍事法院桃園分院影印卷第1宗第13
      1頁至第133頁），並有張家駿、蘇裕閔及被告甲○○89年
      3月8日所書立之自白書附卷可查（見國防部北部地方軍事
      法院桃園分院影印卷第1宗第96頁至第101頁）。另有同時
      服役之證人鄭宏偉具結證稱：有次休假詳細時間忘記，我
      與張家駿在中壢一起吃飯，張家駿曾說蘇裕閔是學長，很
      照顧張家駿，希望張家駿出來頂罪等語（見國防部北部地
      方軍事法院桃園分院影印卷第 1宗第285頁、第286頁）。
      證人林世鐘具結證述：案發後，張家駿等三人在走廊罰站
      ，我從旁經過，聽見一位學長問張家駿寢室為何被翻的如
      此凌亂，張家駿回答是因吸毒，而蘇裕閔有前科，如承認
      會被關很久，張家駿扛起這責任等語（見國防部北部地方
      軍事法院桃園分院影印卷第1宗第288頁）。
    3.本件出面頂替之張家駿，最初於89年 5月10日在桃園憲兵
      隊調查時陳稱：89年3月4日部隊開放參觀，友人「萬中」
      與一男一女之朋友前來會客，交付安非他命及吸食器，晚
      點名後，在寢室告訴蘇裕閔及甲○○，三人便一起到資源
      回收場，輪流施用安非他命云云。嗣於同年 5月19日軍事
      檢察官偵訊時先是頂替坦承上情，嗣後才供出實情，稱：
      當天蘇裕閔收假返營後與被告甲○○一起回寢室，蘇裕閔
      就拿出一小包的安非他命，待晚上10時許，我等三人才在
      寢室一起吸食。翌日因一直打哈欠，遭查獲施用安非他命
      ，在被處分罰站時，三人討論，因蘇裕閔及被告甲○○均
      有案在身，就叫我承認安非他命是我帶來，並說最多只是
      勒戒而已，所以就承認等語。國防部北部地方軍事法院桃
      園分院檢察署於同年7月4日以張家駿涉有毒品危害防制條
      例第8條第2項轉讓第二級毒品罪嫌，以89年園偵訴字第11
      4號提起公訴，亦有張家駿之89年5月10日調查筆錄及同年
      月19日偵訊筆錄，以及起訴書在卷可查（見國防部北部地
      方軍事法院桃園分院檢察署89年 5月12日園檢甲字第47號
      影印卷第7頁至第9頁、第42頁、第43頁、第124頁至第126
      頁）。又被告甲○○與蘇裕閔、張家駿三人當時確有施用
      安非他命之行為，亦有89年3月7日所採集尿液之濫用藥物
      尿液檢驗報告及濫用藥物尿液檢驗檢體監管記錄表在卷可
      按（見國防部北部地方軍事法院桃園分院89年 7月10日桃
      審字第119號影印卷第2宗第5頁至第8頁）。
    4.被告甲○○與張家駿、蘇裕閔施用之毒品確由蘇裕閔提供
      ，張家駿涉嫌轉讓第二級毒品安非他命案件，業經國防部
      北部地方軍事法院桃園分院於90年 8月14日以90年桃判字
      第 183號判決張家駿無罪，並經國防部高等軍事法院於91
      年8月26日以91年法仁判字第105號維持原判決而確定在案
      ，有各判決在卷可查（見國防部北部地方地方軍事法院桃
      園分院影印卷第 2宗第224頁至第234頁、國防部高等軍事
      法院影印卷第89頁至第100頁）。另張家駿因頂替罪，也
      經臺灣桃園地方法院以92年度桃簡字第1485號判處拘役四
      十日確定，有判決書在卷可佐（見92年度偵字第 22385號
      卷第71頁、第72頁）。
    5.至被告另稱其測謊通過，足證其並未誣告云云。惟測謊之
      鑑驗，係就受測人對相關事項之詢答，對應其神經、呼吸
      、心跳等反應而判斷，鑑驗之結果有時受測謊儀器設備、
      測謊人員技術、問題設計、測驗時間、受測人之生理、心
      理、年齡、情緒及對問題之認知等因素影響，其結果既因
      受受測人之生理、心理因素二種影響，自不能如物理、化
      學試驗般，獲得絕對之正確性，導致之理學家等對測謊之
      正確性一直有爭議。是其證明力僅供審判上之參考，並非
      法院認定事實及適用法律之基礎證據。亦即不能據為認定
      被告有無犯罪之積極、真接證據，且應有其他可資信賴之
      積極、直接證據，始得將之作為補強證據，非可作為判斷
      事實之唯一或絕對之證據。本件頂替之共犯張家駿經國防
      部北部地方軍事法院桃園分院檢察署送請法務部調查局以
      控制問題法、混合問題法之方式實施，鑑定結果認「(1)案
      發時張家駿未提供安非他命供蘇裕閔等吸食；(2)案發時係
      蘇裕閔提供安非他命；(3)其係幫蘇裕閔頂罪。經測試呈情
      緒波動之反應，應係說謊」。蘇裕閔及被告甲○○經同時
      送請該局實施測謊，鑑定結果亦無說謊之反應。此固有該
      局89年 6月12日（八九）陸（三）字第89042730號鑑定通
      書乙紙在卷。惟軍事法院審理中張家駿聲請重新測謊，甲
      ○○於翻異證詞後稱願意再受測謊，經軍事法院送請憲兵
      司令部刑事鑑識中心，以拉法葉電腦式測謊機之方法實施
      ，鑑驗結果為「張家駿經分析測謊圖譜，無明顯說謊反應
      ；但因該案另二位當事人甲○○未前來受測，蘇裕閔拒絕
      測謊，故結論僅供參考」。此有該鑑識中之90年 5月11日
      （九十）綱得字第 06124號鑑驗通知書在卷可憑。惟因本
      件係共犯間事先商議頂替犯罪，其先後正反兩面之說詞，
      均為自願之陳述。頂替之陳述本身即為謊言，在心中反覆
      思考始供述，與一般案件之陳述，本有不同。且被告前後
      對張家駿交付安非他命或蘇裕閔交付安非他命均曾多次具
      結陳述，為不同之說詞，總有其一為虛偽不實之供述。其
      價值判斷結果早已混淆，該不完整問題之測謊，自不足為
      其有利之認定。
    6.綜上所述，被告甲○○所辯，為事後翻異卸責之詞，不足
      採信，其罪證明確，犯行洵堪認定，應予依法論科。
（三）核被告甲○○所為，係犯刑法第 168條之偽證罪及同法第
      164條第2項之頂替罪。被告所犯頂替人犯及偽證犯行間有
      方法與目的之牽連關係，應從較重之偽證罪論處。被告與
      張家駿、蘇裕閔共同謀議為使蘇裕閔犯罪得以隱避，推由
      張家駿出面頂替，被告甲○○與張家駿間有犯意之聯絡，
      皆為共同正犯（蘇裕閔本身犯罪找人頂替，不構成犯罪）
      。又意圖使犯人隱避，進而頂替，應論以刑法第164條第2
      項之頂替罪，不再論以第1項之使犯人隱匿罪。檢察官起
      訴書雖漏引相關法條，但已記載有使犯人隱避之事實，且
      與已起訴偽證部分，有方法與目的之牽連關係，且公訴檢
      察官已於開庭補正被告犯使犯人隱匿避罪，法院自應一併
      審判。至公訴檢察官認犯第164條第1項之使犯人隱匿罪，
      起訴法條，尚有未洽，應予變更。被告雖先後分別於89
      年5月19日、6月23日二次在軍事檢察官偵訊時，89年8月4
      日在軍事法院調查時，供前具結就與案情有重要關係之事
      項而為虛偽陳述，然偽證罪所侵害之法益係國家之審判權
      ，故對於同一訴訟案件，證人縱使先後多次具結而為虛偽
      之陳述，因所侵害國家審判權之法益單一，自僅成立單一
      之偽證罪而不成立連續犯（最高法院89年度台上字第7591
      號判決意旨參照）。又刑法第172條偽證案件裁判確定前
      自白之規定，並不專在獎勵犯罪人之悛悔，而在使偵查或
      審判機關之易於發見真實，以免被誣告人終於受誣，故不
      論該被告之自白在審判前或審判中，自動或被動，簡單或
      詳細，一次或二次以上，並其自白後有無翻異，苟其自白
      在所誣告之案件裁判確定以前，即應依該條減免其刑（最
      高法院31年上字第345號判例意旨參照）。被告於張家駿
      轉讓第二級毒品案件裁判確定前，於國防部北部地方軍事
      法院桃園分院自白，應依同法第172條之規定，減輕其刑
      。又被告於86年間因違反麻醉藥品管理條例案件，經台灣
      板橋地方法院判處有期徒刑4月，於87年8月26日（原審誤
      為27日）執行完畢，有本院被告前案紀錄表在可查，其於
      五年內再犯本件有期徒刑以上之罪，為累犯，應依法加重
      其刑，並先加後減之。
三、原審對被告為有罪科刑之判決，固非無見。惟查：(一)意圖使
    犯人隱避，進而頂替，應論以頂替罪，原審誤為使犯人隱匿
    罪，尚有未合。(二)被告係與張家駿、蘇裕閔共謀，意圖使蘇
    裕閔隱避，推由張家駿出面頂替，係屬共犯（蘇裕閔自已隱
    避，不構成犯罪），原審亦未認定。(三)共犯出面頂替人犯與
    被告其後偽證之犯行，為不同之行為，有方法與目的之牽連
    關係。原審認僅一個行為，犯數罪名，為想像競合犯，亦有
    未當。(四)本案相牽連之頂替罪，有罰金刑，且經罰金罰鍰提
    高標準條例相關規定提高10倍。原審對此法定刑提高之法律
    ，亦漏未引用，自屬無可維持。被告上訴意旨，仍執前詞，
    否認犯罪，雖不足採，但原判決既有可議，自應由本院將之
    撤銷改判。爰審酌被告犯罪影響國家司法權之行使，所生之
    損害，惟其後已陳述真相，及其犯罪之動機、目的、手段、
    生活狀況、品行等一切情狀，量處如主文第 2項所示之刑，
    以示懲儆。
四、據上論斷，應依刑事訴訟法第369條第 1項前段、第364條、
    第299條第1項前段、第300條，刑法第168條、第164條第2項
    、第172條、第55條、第47條，罰金罰鍰提高標準條例第1條
    前段，判決如主文。
本案經檢察官黃柏齡到庭執行職務。
中    華    民    國    94    年    10    月    4     日
                  臺灣高等法院刑事第二十三庭
                  　          審判長法  官  尤豐彥
                  　                法  官  張明松
                    　              法  官  趙功恆
以上正本證明與原本無異。
如不服本判決，應於收受送達後十日內向本院提出上訴書狀，其
未敘述上訴之理由者並得於提起上訴後十日內向本院補提理由書
（均須按他造當事人之人數附繕本）。
                                    書記官  孫佩琳
中　　華　　民　　國　　94　　年　　10　　月　　4 　　日
附錄本案論罪科刑法條全文：
刑法第168條
於執行審判職務之公署審判時或於檢察官偵查時，證人、鑑定人
、通譯於案情有重要關係之事項，供前或供後具結，而為虛偽陳
述者，處七年以下有期徒刑。
刑法第164條
藏匿犯人或依法逮捕拘禁之脫逃人或使之隱避者，處二年以下有
期徒刑、拘役或五百元以下罰金。
意圖犯前項之罪而頂替者，亦同。
